【裁判字號】    98,訴,420
【裁判日期】    981224
【裁判案由】    確認通行權
【裁判全文】
臺灣彰化地方法院民事判決  98年度訴字第420號
原      告  乙○○
訴訟代理人  劉嘉堯律師
被      告  丙○○
訴訟代理人  張繼準律師
複代理人    蘇若龍律師
複代理人    甲○○
上列當事人間請求確認通行權事件，本院於民國98年12月10日言
詞辯論終結，判決如下：
    主  文
確認原告對被告丙○○所有坐落彰化縣埔心鄉○○段油車店小段
第37地號如附圖1 彰化縣溪湖地鎮事務所98年8 月31日土地複丈
成果圖所示D 分部面積84平方公尺之土地有通行權。
被告應將前開土地地上物除去，並不得禁止或妨害原告通行。
訴訟費用由被告負擔。
    事實及理由
一、原告於98年5 月5 日起訴其訴之聲明為確認原告對被告丙○
    ○所有坐落彰化縣埔心鄉○○段油車店小段第37地號如附圖
    1 彰化縣溪湖地政事務所98年8 月31日土地複丈成果圖所示
    D 分部面積84平方公尺之土地有通行權。於訴狀送達後98年
    10月6 日又追加訴之聲明第2 項被告應將前開土地地上物除
    去，並不得禁止或妨害原告通行。核屬民事訴訟法第255 條
    第1 項第2 款規定請求之基礎事實同一者，應准予其為訴追
    加，先以敘明。
二、原告起訴主張略以：原告所有坐落彰化縣埔心鄉○○段油車
    店小段第23-2地號土地，因係袋地，原告於其上建有農舍，
    供放置葡萄及其他耕作所需用車、工具等用途使用，且非經
    由相毗鄰之被告丙○○所有同段第37地號如主文所示附圖1
    複丈成果圖D 部分面積（下稱系爭面積）向外通行，因被告
    反對原告為該道路之使用，爰依民法第787 條第1 項提起確
    認之訴，請求確認如主文所示等語。
三、被告則略以：按民法第787 條第1 項規定土地因與公路無適
    宜之聯絡，致不能為通常之使用時，除因土地所有人之任意
    行為所生者外，土地所有人得通行周圍地以至公路，惟同法
    第2 項復規定前項情形，有通行權人應於通行必要範圍內，
    擇其周圍地損害最少之處所及方法為之，被告認原告可通行
    如彰化縣溪湖地政事務所98年8 月31日土地複丈成果圖所示
    同段第43地號如附圖1B部分所示面積55平方公尺土地及同段
    第43-2地號C 分部面積59平方公尺土地部分向外聯絡通行，
    且該B 、C 分部土地現為土地所有人私設巷道，自可供原告
    為適當通行，再不然，被告亦可選擇同地段第42地號土地如
    附圖2 彰化縣溪湖地政事務所98年10月23日複丈成果圖所示
    E 部分面積79平方公尺之土地供進出，其面積僅79平方公尺
    ，較原告請求之系爭面積少，請求駁回原告之訴等語資為抗
    辯。
四、經查：原告主張其所有之坐落彰化縣埔心鄉○○段油車店小
    段第23-2地號土地屬袋地，原告於其上建有農舍，供放置葡
    萄及其他耕作所需用車、工具等用途使用，且非經被告系爭
    土地D 部分面積向外通行，因此依據民法第787 條規定請求
    確認就系爭土地D 分部有通行權存在之事實，業據本院98年
    8 月13日、10月23日兩次會同彰化縣溪湖地政事務所至現地
    勘驗，原告所有之土地確屬袋地，按民法第787 條規定土地
    因與公路無適宜之聯絡，致不能為通常之使用時，除因土地
    所有人之任意行為所生者外，土地所有人得通行周圍地以至
    公路，惟同法第2 項復規定前項情形，有通行權人應於通行
    必要範圍內，擇其周圍地損害最少之處所及方法為之，其立
    法意旨在於調和土地相鄰之關係，以全其土地之利用，故明
    定周圍土地所有人負有容忍通行之義務（見最高法院85臺上
    字1781號判例），本件被告雖抗辯原告可選擇如附圖1 彰化
    縣溪湖地政事務所98年8 月31日複丈成果圖所示同地段第43
    地號B 部分面積55平方公尺及同地段第43-2地號C 分部面積
    59平方公尺土地部分向外通行，惟本院實地勘驗所見該為土
    地所有權人為自己通行所設私人道路，於土地所有權人自己
    通行而言，乃不得已將土地割裂部分作為道路使用，依經驗
    法則自不可能再允許原告為通行，次考慮該2 筆土地分屬訴
    外人黃榮欉及黃素玉所有，有被告所提土地登記謄本在卷可
    稽，必須經過兩人之土地且使用之面積達114 平方公尺，自
    不合民法787 條第2 項之「擇其周圍地損害最少之處所及方
    法為之」之規定，被告又抗辯主張以原告可通行同地段第42
    地號如附圖2 彰化縣溪湖地政事務所98年10月23日複丈成果
    圖所示E 部分面積79平方公尺供通行，經本院至現地勘驗該
    同地段第42地號土地所有權人已在與系爭土地毗鄰處之界址
    上蓋有圍牆作為地界，有原告98年10月6 日追加訴狀所附照
    片所示，且土地所有權人在土地上蓋有房屋，並以圍牆內之
    土地供己通行之用，原告如需通行該土地，所有權人勢必拆
    除圍牆，將自己向外通行之道路讓出或同時供原告通行，其
    使用關係即較為複雜，損害自較單純通行系爭被告休耕農地
    之損害為大，雖其面積較系爭D 部分面積少5 平方公尺，亦
    難認係「擇其周圍地損害最少之處所及方法為之」，故本院
    認原告請求其所有袋地通行被告系爭如附圖1D部分土地有通
    行權即合乎民法第787 條所規定之前項情形，有通行權人應
    於通行必要範圍內，擇其周圍地損害最少之處所及方法，其
    併請求被告應將前開土地地上物除去，並不得禁止或妨害原
    告通行，亦合乎上開法條規範之意旨併准所許。
五、本件事證已臻明確，兩造其餘攻擊房禦方法與判決果結不生
    影響，自無庸一一論述，併此敘明。
六、結論：原告之訴為有理由，並依民事訴訟法第78條，判決如
    主文。
中    華    民    國    98    年    12    月    24    日
                  民事第二庭    法  官  李言孫
以上正本係照原本作成。
如對判決上訴，應於判決送達後20日內向本院提出上訴狀。
中    華    民    國    98    年    12    月    24    日
                                書記官  施惠


司法院資訊處製作；財團法人民間司法改革基金會備份。
